【裁判字號】    95,訴,291
【裁判日期】    950822
【裁判案由】    強盜
【裁判全文】
臺灣高雄地方法院刑事判決               95年度訴字第291號
公  訴  人  臺灣高雄地方法院檢察署檢察官
被      告  乙○○
指定辯護人  本院公設辯護人  陳信凱
上列被告因強盜案件，經檢察官提起公訴（94年度偵字第26270
號），本院判決如下：
    主  文
乙○○共同意圖為自己不法之所有，攜帶兇器，以強暴至使不能
抗拒，而取他人之物未遂，處有期徒刑參年捌月。
    事  實
一、乙○○與朱慶航（另由檢察官偵辦中）共同基於意圖為自己
    不法所有之犯意聯絡，於民國94年11月12日12時50分許，由
    朱慶航駕駛車牌號碼5D—3006號自用小客車搭載乙○○，前
    往甲○○所經營位於高雄市楠梓區○○○街146 號之茂銓雜
    貨店後，由乙○○在店外把風，準備隨時接應朱慶航離去，
    朱慶航則攜帶可為兇器使用之美工刀1 支，進入上開店內佯
    裝購物，並趁甲○○不注意之際，自甲○○背後勒住甲○○
    頸部，並將甲○○壓制於地上，以此強暴方式，使甲○○無
    法反抗後，乙○○進入店內正欲搜刮店內之財物時，因顧客
    謝福文進入上開商店欲購物，朱慶航及乙○○見狀隨即駕駛
    上開自小客車逃離現場而未遂。嗣經員警據報至現場處理，
    並循線查知上情。
二、案經甲○○訴由高雄市政府警察局楠梓分局報告臺灣高雄地
    方法院檢察署檢察官偵查起訴。
    理  由
一、證據能力部分：
  (1)證人即告訴人甲○○於警訊中之陳述，係被告以外之人於審
    判外之言詞陳述，為傳聞證據，惟當事人於本院審理中均同
    意作為證據，且本院審酌告訴人之警訊筆錄，客觀上並無意
    思不自由之情形，亦認為適當，依刑事訴訟法第159 條之5
    第1 項之規定，本院認有證據能力。
  (2)告訴人於偵查中之陳述，及共犯朱慶航於偵查中就本案犯行
    與被告有關部分之證述，均係在檢察官前所為之陳述，且均
    經具結後而為證言，亦無顯有不可信之情形，依刑事訴訟法
    第159 條之1 第2 項規定，本院認均有證據能力。
  (3)卷附案發現場照片6 張之書面證據，係審判外之傳聞證據，
    惟當事人於本院審理中均同意作為證據，本院亦認為適當，
    依刑事訴訟法第159 條之5 第1 項規定，本院認均有證據能
    力。
二、訊據被告就有於上開時、地，由共犯朱慶航攜帶美工刀至店
    內以上揭強暴方式壓制告訴人，被告則在店外把風，嗣2人
    欲強取財物時，因顧客謝福文進入店內購物，被告與朱慶航
    見狀始逃離該處而強盜未遂之事實，已於警訊、偵查及本院
    審理中均坦白承認，核與共犯朱慶航於偵查中證述之犯罪情
    節相符，且經證人即告訴人於警訊、偵查及本院審理中均證
    述其有遭被告及朱慶航以上揭方式強盜財物未遂等情屬實，
    復有案發現場照片6 張在卷可憑。次查，強盜罪所施用之強
    暴、脅迫手段，祇須足以壓抑被害人之抗拒，使其喪失意思
    自由為已足，而行為人所施以之強暴、脅迫手段，是否足以
    壓抑被害人之抗拒，應以行為人所採取之方法及當時客觀情
    況綜合判斷。本件被告與朱慶航之犯罪方式，係2 人進入店
    內後，趁僅有告訴人1 人看店之機會，由朱慶航攜帶可為兇
    器使用（詳下述）之美工刀1 支，趁告訴人不注意之際，朱
    慶航即自告訴人背後勒住其頸部，並將告訴人壓制於地上後
    再強取店內財物，是被告犯案時係2 人共同為之，在人數已
    優於告訴人1 人，告訴人又係女性，在反抗能力上亦無法與
    被告及朱慶航相抗衡，且告訴人突遭朱慶航勒住頸部並遭壓
    制在地，告訴人於本院審理中亦證稱：伊當時害怕，且無法
    反抗等語，依上揭各種情狀綜合判斷，告訴人之意思自由應
    已遭到完全壓制，而已達不能抗拒之程度，應可認定。綜上
    所述，被告之自白堪認與事實相符，本件事證明確，被告有
    與朱慶航為上揭共同強盜未遂之犯行，應堪認定。
三、至於被告於本院審判庭時，雖就其與朱慶航2 人係何時起意
    強盜之部分，另供稱：朱慶航在該店打了新臺幣3 、4000元
    的電動玩具，之後沒有錢了，才說要強盜等語，惟查，被告
    於警訊及偵查中均一致供稱：案發當天是朱慶航提議要強盜
    ，伊有同意，且由朱慶航負責壓制被害人，伊在旁邊把風並
    接應朱慶航逃走，在強盜前我們有去勘查地形，我們開車在
    現場繞了3 次等語明確，核與共犯朱慶航於偵查中所證述：
    是由伊提議強盜，被告有同意，當時協議由伊負責對告訴人
    下手，被告則負責把風等語相符，是足認被告與朱慶航係於
    進入該店內前，即已就強盜犯行有共同之犯意聯絡，並分別
    為上揭犯罪分工方式，應可認定，被告嗣後所為上揭供述，
    尚無可採，一併敘明。
四、被告於本院審理中供稱其有中度智能不足之情形，本院爰依
    職權函請高雄市立凱旋醫院對被告實施精神鑑定，經該院鑑
    定結果認為：「被告之行為能力並無明顯異常，具有工作能
    力，且工作持續度佳，於本案發生前，未曾因精神疾病而求
    診過，被告除智能不足之精神科診斷外，並無其他更為具體
    之精神疾病可能導致被告為此次犯行。被告於案發當天並未
    喝酒，亦未吸食藥物，被告雖有智能障礙，導致其認知判斷
    能力較常人為差，惟依刑事責任能力之判斷準則，被告雖為
    輕度智能不足者，並未伴隨有精神病，故並未達精神耗弱之
    程度，且被告行為時雖然因心智缺陷，導致其認知、判斷能
    力有下降，但尚未達顯著降低之程度。」，此有該院95年6
    月14日高市凱醫成字第0950003397號函所附之精神鑑定書1
    份在卷可憑，而上開鑑定結果，係由醫師以其專業智識能力
    ，並參考被告之發展史、職業史、婚姻史等，及進行精神狀
    況檢查與心理測驗後，所得之鑑定結論，自應可採信。是被
    告雖有輕度智能不足之情形，惟並未達精神耗弱之程度，且
    其認知、判斷能力雖有下降，惟亦未達顯著降低之程度，亦
    不符合修正後（即95年7 月1 日生效施行）刑法第19條第2
    項得減輕其刑之情形，被告於行為當時應具有完全責任能力
    ，應可認定。
五、查攜帶兇器強盜罪，所謂兇器，其種類並無限制，凡客觀上
    足對人之生命、身體、安全構成威脅，具有危險性之兇器均
    屬之，且祇須強盜時攜帶此種具有危險性之兇器為已足，並
    不以攜帶之初即有行兇之意圖為必要，本件被告與朱慶航為
    上揭強盜犯行時，朱慶航有攜帶美工刀1 支之事實，業據被
    告於警訊、偵查及本院審理中，及朱慶航於偵查中均供承屬
    實，又該支美工刀雖未經扣案，惟被告於本院審理中供承該
    支美工刀長約20公分等語，並繪製美工刀之簡圖1 張附卷為
    憑，可認該支美工刀應與一般市售之美工刀相同，而一般美
    工刀均有鋒利的刀片以供使用，是該支美工刀客觀上對於人
    生命、身體應具有危險性，自可為兇器使用。是核被告所為
    ，係犯刑法第330 條第1 項之攜帶兇器強盜罪。被告與朱慶
    航就上揭犯行，有犯意聯絡及行為分擔，應論以共同正犯。
    查被告行為後，刑法於94年2 月2 日經總統令修正公布，於
    95年7 月1 日施行，就未遂犯部分，第25條第1 項關於「已
    著手於犯罪行為之實行而不遂者，為未遂犯」之規定並未修
    正，而同條第2 項修正前規定「未遂犯之處罰，以有特別規
    定者，為限」，修正後規定「未遂犯之處罰，以有特別規定
    者為限，並得按既遂犯之刑減輕之」；另同法第26條修正前
    規定「未遂犯之處罰，得按既遂犯之刑減輕之。但其行為不
    能發生犯罪之結果，又無危險者，減輕或免除其刑」，修正
    後規定「行為不能發生犯罪之結果，又無危險者，不罰」，
    將原不能未遂犯改採為不罰以外，僅將原第26條前段一般未
    遂犯之處罰效果，移列第25條第2 項後段。本件被告與朱慶
    航於著手強盜之際，因顧客謝福文進入商店欲購物，始逃離
    現場，而未強盜財物得手，自屬已著手於強盜之行為，並非
    不能未遂，不論依修正前刑法第25條、第26條未遂犯之規定
    或修正後第25條之規定，均為未遂犯，對被告而言並無有利
    或不利之情形，自不生新舊法比較之問題，應逕依修正後之
    刑法第25條第2 項之規定，減輕其刑。辯護人雖另陳稱：因
    被告有智能不足之情形，且本案係由朱慶航提議強盜，被告
    於犯罪過程亦未對告訴人有施以強暴行為，請依刑法第59條
    規定酌減其刑等語，惟刑法第59條之酌量減輕其刑，必於犯
    罪之情狀，在客觀上足以引起一般同情，認為即予宣告法定
    低度刑期，猶嫌過重者，始有其適用（最高法院51年台上字
    第899 號判例參照），本件被告雖有智能不足，然其於犯案
    當時並無顯著精神異常之情形，已如上述，且被告雖未直接
    對告訴人有施以強暴動作，惟此係被告與朱慶航2 人犯罪分
    工之結果，又被告於犯罪後迄今均未與告訴人進行和解而有
    試圖賠償告訴人之舉動，是客觀上難認被告有足以引起一般
    同情，而有情堪憫恕之處，辯護人此部分陳述，尚無可採。
    爰審酌被告任意與朱慶航以本案犯罪方式強盜他人財物，雖
    係未遂，惟已造成告訴人心理之恐懼不安，犯罪情節難認輕
    微，且犯後迄今亦均未與告訴人達成和解以賠償損失，惟念
    及被告犯後均坦認犯行，且其於強盜過程中，係在旁把風，
    處於協助地位，及其犯罪手段、檢察官及辯護人對於刑度之
    意見與其他一切情狀，量處如主文所示之刑，以資懲儆。
據上論斷，應依刑事訴訟法第299 條第1 項前段，刑法第28條、
第330 條第2 項、第1 項、第25條第2 項，判決如主文。
本案經檢察官劉文婷到庭執行職務。
中     華     民    國     95    年    8    月   22   日
                      刑事第十五庭  審判長法  官
                                          法  官
                                          法  官
中     華     民    國     95    年    8    月   22   日


司法院資訊處製作；財團法人民間司法改革基金會備份。
